【裁判字號】    97,家訴,19
【裁判日期】    970714
【裁判案由】    給付扶養費
【裁判全文】
臺灣彰化地方法院民事判決              97年度家訴字第19號
原      告
即反訴被告  丁○○
訴訟代理人  李慶松律師
複  代理人  莊淑君律師
被      告
即反訴原告  甲○○
訴訟代理人  洪錫爵律師
上列當事人間請求給付扶養費事件，本院於民國97年6 月30日言
詞辯論終結，判決如下：
    主  文
原告之訴駁回。
本訴訴訟費用新台幣壹萬貳仟肆佰捌拾肆元由原告負擔。
確認反訴原告與反訴被告婚姻關係存在。
反訴原告其餘之訴駁回。
反訴訴訟費用新台幣參仟元由反訴被告負擔新台幣貳仟元，餘新
台幣壹仟元由反訴原告負擔。
    事實及理由
壹、本訴部份：
一、原告主張：兩造前為夫妻關係，嗣於民國96年8 月13日協議
    離婚並簽署離婚協議書（下稱系爭離婚協議書）。兩造之系
    爭離婚協議書中，被告同意自離婚之日起至105 年止，按月
    於每月10日給付原告新台幣（下同）10,000元，以為原告之
    生活費，共1,200,000 元，若有一期未付，則視為全部到期
    ，詎被告於離婚後，僅於96年8 月至12月間，給付40,000元
    予原告，即對前開款項置之不理，迄今仍未依系爭離婚協議
    書繼續給付。原告否認脅迫被告簽訂系爭離婚協議書，被告
    應舉證證明，且不論依被告於本院97年5 月12日辯論期日之
    陳述或證人戊○○、乙○○、張玉明之證述，均未提及原告
    有脅迫被告簽訂系爭離婚協議書之情形，至證人戊○○雖證
    述張玉明曾表示其黑白兩道都吃得開，有被管訓過云云，惟
    證人張玉明已否認有前揭行為，被告前揭主張已屬無據。更
    何況，證人戊○○亦證述：「…當時我們是被隔開。我跟張
    玉明在一間房間，被告可能跟原告在另外一間房間。…（問
    ：隔開的時候，被告有無簽離婚協議書？）他們是先簽名之
    後才隔開。…（問：張玉明進來的時候，有無說他的背景如
    何？）是在隔開我們之後講的。」，足證被告簽訂系爭離婚
    協議書並未受任何人之脅迫，被告主張其係在張玉明之脅迫
    下簽訂系爭離婚協議書云云，顯非事實，並無足採。為此，
    爰依系爭離婚協議書請求被告給付扶養費等語。並聲明：被
    告應給付原告1,160,000 元及自支付命令送達翌日起至清償
    日止，按年息5%計算之利息。訴訟費用由被告負擔。
二、被告則以：兩造長期分居二地，被告在嘉義上班，原告則居
    住娘家，原告曾多次主動提議與被告離婚，兩造之感情不睦
    ，歸因於被告父母，且被告係家中獨子，若兩造離婚且兩造
    所生長子王瑀安由原告監護，對被告及其父母之心情造成極
    大打擊，故原告委託訴外人張玉明等3 人策劃，假裝係原告
    找來「抓姦」者，係道上有份量、有案底之兄弟，於96年8
    月12日強行侵入被告位於嘉義之宿舍，並利用強行拍錄被告
    裸照及通姦等事證之機會，脅迫被告在原告預立之系爭離婚
    協議書上簽名，並自系爭離婚協議書中附加孩子監護權、扶
    養費、贍養費等條件，而贍養費部分則預留空白由被告填寫
    ，且要求被告簽立本票，張玉明則因替原告處理上開事宜，
    由原告事先允諾給與其對訴外人即被告女友戊○○及原告請
    求之4,340,000 元精神慰撫金，系爭離婚協議書既係被告受
    原告之脅迫而為，被告本於民法第92條規定，以訴狀之送達
    對原告為撤銷之意思表示，系爭離婚協議書，既經被告撤銷
    ，應屬無效。另系爭離婚協議書上之證人，係於事後原告與
    張玉明找訴外人丙○○、乙○○充作兩願離婚之證人，實際
    上該二名證人於兩造簽署系爭離婚協議書時並未在場，被告
    亦不認識，其等應僅係憑原告片面之詞而簽名，均未親見親
    聞被告確有離婚之真意，依民法第73條、1050條及最高法院
    28年上字第1306號、68年台上字第3792號判例及69年度台上
    字第2856號判決意旨所示，兩造所為之離婚協議行為，自屬
    無效。則本件原告請求自非有據等語，資為抗辯。並聲明：
    原告之訴駁回。訴訟費用由原告負擔。如受不利判決，願供
    擔保，請准宣告免為假執行。
三、兩造不爭執事項：
    以下為兩造所不爭執，並有離婚協議書、原告存摺內頁為證
    ，本院採為判決基礎。
（一）兩造前為夫妻關係，於96年8 月13日協議離婚並簽署系爭
      離婚協議書。
（二）兩造之系爭離婚協議書中，被告同意自離婚之日起至105
      年止，按月於每月10日給付原告10,000元，共1,200,000
      元，若有一期未付，視為全部到期，被告於96年8 月至12
      月間，給付40,000 元予原告。
（三）系爭離婚協議書上之證人為丙○○、乙○○。
四、本件經兩造協議簡化整理爭點如下：
（一）兩位證人是否親聞或親見兩造有離婚的真意。
（二）被告簽署系爭離婚協議書是否遭脅迫。
五、得心證之理由：
（一）按法律行為，不依法定方式者，無效。兩願離婚，應以書
      面為之，有二人以上證人之簽名並應向戶政機關為離婚之
      登記，民法第73條、1050條分別定有明文。又按夫妻間雖
      有離婚之合意，如未依此方式為之，依民法第73條之規定
      ，自屬無效。且既稱證人，自須對於離婚之協定在場聞見
      ，或知悉當事人間有離婚之協定，始足當之，如證人不能
      證明兩造確曾真意協定離婚，該協定離婚證明書與未列證
      人二人相同，該協定離婚為無效（最高法院71年度台上字
      第4694號、4712號、69年度台上字第1573號判決意旨參照
      ）。
（二）查，本件兩位證人並未在場聞見或知悉兩造有離婚的真意
      （容後敘明），則依上開法條規定及判決意旨，系爭離婚
      協議書與未列證人二人相同，依民法第73條規定，系爭離
      婚協議書為無效，則原告以無效之系爭離婚協議書為據，
      請求被告給付1,160,000 元及其法定遲延利息，自屬無據
      ，應予駁回。
貳、反訴部份：
一、反訴原告主張：依反訴被告提出之光碟內容觀之，由反訴被
    告拿出系爭離婚協議書要求反訴原告簽署至離開宿舍止，在
    場之人有兩造、張玉明及戊○○4 人，而張玉明與戊○○並
    非擔任系爭離婚協議書之證人，是系爭離婚協議書上之二位
    證人丙○○、乙○○並未在場，其等簽名當然未親自見聞兩
    造離婚之過程，且由光碟內容始終未見證人丙○○、乙○○
    出現，是反訴原告否認證人二人在門外，另由證人乙○○之
    證詞，亦可知其與丙○○係事後依憑張玉明片面之詞，而簽
    名於系爭離婚協議書上，並未曾親見或親聞被告確有離婚之
    真意，自仍難認兩造間之協議離婚，已具備法定要件，而有
    離婚效力，兩造間婚姻關係仍屬存在等語。並聲明：確認反
    訴原告與反訴被告間之婚姻關係存在。兩造於96年8 月13日
    所為之離婚登記應予塗銷。反訴訴訟費用由反訴被告負擔。
二、反訴被告則辯稱：依證人乙○○之證詞，其乃係陪同反訴被
    告至反訴原告宿舍抓姦之人，對於反訴被告欲與反訴原告離
    婚乙事知之甚詳，並於反訴原告、反訴被告、張玉明、戊○○等人在房間內談離婚條件細節時，與丙○○一同於門外等
    待，該處亦聽得到房內之音量，其後並與丙○○同時於系爭
    離婚協議書證人處簽名蓋章，應認證人乙○○對反訴原告及
    反訴被告離婚之意思有認識。證人乙○○雖就其於系爭離婚
    協議書簽名蓋章時，反訴原告及反訴被告是否已簽名蓋章乙
    事記憶不清，惟徵諸證人戊○○證述在反訴原告及反訴被告
    簽名前，系爭離婚協議書簽名處是空白的，證人戊○○及張
    玉明均證述反訴被告曾問戊○○是否願意當本件離婚證人等
    語，足證證人乙○○確係在反訴原告及反訴被告於系爭離婚
    協議書上簽名蓋章後，才與丙○○在系爭離婚協議上簽名蓋
    章，應屬明確等語。並聲明：反訴原告之訴駁回。反訴訴訟
    費用由反訴原告負擔。
三、本件經兩造協議簡化整理爭點如下：
（一）兩位證人是否親聞或親見兩造有離婚的真意。
（二）反訴原告簽署系爭離婚協議書是否遭脅迫。
四、得心證之理由：
（一）關於兩位證人是否親聞或親見兩造有離婚的真意之爭點部
      分：
    (一)按兩願離婚，應以書面為之，有二人以上證人之簽名並應
      向戶政機關為離婚之登記，民法第1050條定有明文。又民
      法第1050條所謂二人以上證人之簽名，固不限於做成離婚
      證書之時為之，亦不限於離婚時在場之人，始得為證人，
      然究難謂非親見或親聞，雙方當事人確有離婚真意之人，
      亦得為證人（最高法院68年台上字第3792號判例意旨參照
      ）。亦即民法第1050條所謂之證人，須對於離婚之協議在
      場聞見，或知悉當事人間有離婚之協議，始足當之。如配
      偶之一方持協議離婚書向證人請求簽名時，他方尚未表示
      同意離婚，證人自不知他方之意思，即不能證明雙方已有
      離婚之協議。是證人縱已簽名，仍不能謂已備法定要件而
      生離婚之效力（最高法院69年度第十次民事庭會議決議(二)
      參見）。
    (二)查，依證人乙○○於本院97年6 月12日言詞辯論期日具結
      證述：（問：離婚協定書上證人乙○○簽名蓋章是否是你
      自己所作的？）是。（問：何時在協定書上簽名蓋章？）
      當天，他們說要離婚的那天，去嘉義他們住的地方。（問
      ：有何人、幾人去？）他老婆、我跟另外一個女的，跟張
      先生去的。（問：你待在被告的宿舍多久？）他們剛談的
      時候，談一下子，我就去外面，去房間門口。在門外。（
      問：有沒有離開？）沒有，我在那邊等他們。然後他們說
      要離婚。（問：他們在談的時候，你有無在場？）前面有
      ，我沒有在裡面聽，我在門口。沒有聽他們說什麼。（問
      ：如何知道他們要離婚？）他老婆之前就說要離婚。就要
      進去的時候，當天要進去之前。（問：你何時簽名的？）
      那時候說要刻印章，當時只有我們兩個人在現場，就我們
      兩個人簽名，他要我們兩個人去刻印章。（問：何人叫你
      們兩個人去刻印章？）是張先生叫我去刻印章的，要蓋離
      婚協定書，當證人。（問：女的是否叫做丙○○？）是。
      （問：妳們兩個人去被告的宿舍做什麼？）去幫忙，幫忙
      拍攝。（問：你何時離開的？）他們後面談很久，我就下
      來，我不知道何時離開，我比他們先離開。（問：你蓋離
      婚協定書的時候，兩造是否已經有簽名蓋章了？）我忘記
      了。（問：張先生叫你去刻印章，要你在離婚協定書當證
      人？）是。（問：兩造有談什麼及與張先生有談什麼，是
      否知道？）我不清楚。（問：拍攝及當證人有何報酬？）
      有車馬費。算鐘點的，那幾天算下來5,000 元。每天去幫
      他們，等他們回去，在現場看他們，類似跟監這樣子。（
      問：你進去被告的宿舍，看到什麼？）看到男生跟另一個
      女生在床上性行為。（問：當天有無看到丙○○在協定書
      上簽名蓋章？）有。（問：丙○○何時簽名蓋章的？）跟
      我同時間。（問：印章是否跟你一起去刻的？）是。（問
      ：張先生也有叫丙○○當證人？）是。（問：丙○○一樣
      跟你在門外？）是。（問：他一開始進去有做什麼？）他
      有進去，但是沒有做什麼。（問：他何時離開的？）他也
      是在門口，但是沒有下樓。（問：你負責拍攝，他負責什
      麼？）沒有做什麼，在旁邊看。（問：後來妳們兩個人都
      在門口？）是。（問：裡面就是兩造與張先生與另外的小
      姐在談？）是。（問：當時有無聽到被告說要離婚？）我
      不認識他，他怎麼會跟我說。（問：你只有要進去之前原
      告說要離婚，後來張先生要你去刻印章當證人？）是等語
      ，足知證人乙○○於進入反訴原告位於嘉義之宿舍前，曾
      聽聞反訴被告表示欲離婚，於進入反訴原告位於嘉義之宿
      舍房間拍攝完成後，即離開該房間，與另位證人丙○○同
      在房外等候，其間對兩造於房內協商何事，證人乙○○、
      丙○○均不知悉，後張玉明要求證人乙○○、丙○○外出
      刻印章，並簽名蓋章於系爭離婚協議書證人欄上，而證人
      乙○○、丙○○未曾聽聞反訴原告表示欲離婚等情，堪以
      認定，是證人乙○○、丙○○既不知兩造於房內協商何事
      ，亦未曾聽聞反訴原告表示欲離婚，則證人乙○○、丙○○對於兩造離婚之協議，並未曾在場見聞，亦不知悉兩造
      是否確有離婚之協議。至反訴被告雖辯稱：依證人乙○○
      之證詞，其乃係陪同反訴被告至反訴原告宿舍抓姦之人，
      對於反訴被告欲與反訴原告離婚乙事知之甚詳，並於反訴
      原告、反訴被告、張玉明、戊○○等人在房間內談離婚條
      件細節時，與丙○○一同於門外等待，該處亦聽得到房內
      之音量，其後並與丙○○同時於系爭離婚協議書證人處簽
      名蓋章，應認證人乙○○對反訴原告及反訴被告離婚之意
      思有認識云云，惟兩造在房內商談是否離婚時，證人乙○○雖在門外，但其並不知兩造商談內容，亦未聽聞兩造係
      談論何事，已據證人乙○○證述如上，是證人乙○○所在
      之處雖可聽到房內音量，惟證人乙○○確不知兩造商談內
      容，則證人乙○○、丙○○對於兩造離婚之協議，並未曾
      在場見聞，亦不知悉兩造是否確有離婚之協議，灼屬無疑
      ，反訴被告此部分所辯，核與事實不符，委無足採。準此
      ，證人乙○○、丙○○固在系爭離婚協議書上簽名、蓋章
      ，然揆諸前開說明，系爭離婚協議書與未列證人二人相同
      ，依民法第73條規定，系爭離婚協議書為無效，另證人戊○○、張玉明均非於系爭離婚協議書簽署之證人，是其等
      縱知悉兩造間有離婚之真意，亦無從使無效之系爭離婚協
      議書回復效力，是故，兩造離婚之形式法定要件尚不具備
      而生離婚之效力，兩造離婚顯有無效之原因，故兩造婚姻
      關係仍屬存在，從而，反訴原告請求確認兩造間婚姻關係
      仍存在，為有理由。
（二）關於反訴原告簽署系爭離婚協議書是否遭脅迫之爭點部分
      ：
      系爭離婚協議書與未列證人二人相同，依民法第73條規定
      ，系爭離婚協議書為無效，已如前述，則反訴原告簽署系
      爭離婚協議書不論是否遭脅迫，均無礙系爭離婚協議書無
      效之認定，是關於反訴原告簽署系爭離婚協議書是否遭脅
      迫之爭點部分，本院自無庸審酌。
（三）反訴原告另請求兩造於96年8 月13日所為之離婚登記應予
      塗銷部分，按登記後發生訴訟者，應俟判決確定或訴訟上
      和解或調解成立後，再為變更、更正、撤銷或廢止之登記
      ，又變更、更正、撤銷或廢止登記，以本人為申請人，戶
      籍法第25條、46條分別定有明文。是以，反訴原告於本案
      判決確定後自得逕自持本判決向戶政機關辦理塗銷離婚之
      登記，因此，反訴原告此部分請求，即無權利保護必要，
      為無理由，應予駁回。
參、綜上所述，被告即反訴原告辯稱兩造間簽署之系爭離婚協議
    書為無效，為可採信，原告即反訴被告主張均無可取。從而
    ，原告以無效之系爭離婚協議書為據，請求被告給付1,160,
    000 元及其法定遲延利息，為無理由，應予駁回。反訴原告
    請求確認兩造婚姻關係存在，為有理由，應予准許，至反訴
    原告請求兩造於96年8 月13日所為之離婚登記應予塗銷部分
    ，無權利保護必要，為無理由，應予駁回。
肆、本件事證已臻明確，兩造其餘攻擊防禦方法，經本院審酌後
    ，認均與本件之結論無礙，爰不一一論述，併予敘明。
結論：本訴原告之訴為無理由，反訴原告之訴為部分有理由部分
無理由，並依民事訴訟法第78條、第79條，判決如主文。
中    華    民    國    97    年    7     月    14    日
                  家事法庭      法  官  游秀雯
以上正本係照原本作成。
如對本判決上訴應於判決送達後20日向本院提出上訴狀。
中    華    民    國    97    年    7     月    14    日
                                書記官  謝志鑫


司法院資訊處製作；財團法人民間司法改革基金會備份。
